臺灣高等法院民事判決　九十一年度家上更(一)字第一號
　　　上　訴　人　　甲○○
　　　被 上訴 人　　乙○○
右當事人間離婚等事件，上訴人對於中華民國八十八年九月二十二日臺灣士林地方法
院八十七年度婚字第四一三號第一審判決提起上訴，經最高法院發回更審，本院判決
如左：
    主    文
原判決關於命「二造所生之女王皙盈權利義務之行使或負擔由被上訴人任之」部分及
該部分訴訟費用之裁判廢棄。
右廢棄部分，二造所生未成年之女王皙盈權利義務之行使或負擔由上訴人任之。被上
訴人得依附表所示方式與兩造所生未成年之女王皙盈為會面交往。
其餘上訴駁回。
第一、二審及發回前第三審訴訟費用由上訴人負擔五分之四，餘由被上訴人負擔。
    事    實
甲、上訴人方面：
一、聲明：
  (一)原判決廢棄。
  (二)被上訴人在第一審之訴駁回。
二、陳述：除與原判決（及發回前本院判決）記載相同者外，補稱略以：
  (一)上訴人之父親係軍人退役、母親則係家庭主婦；而被上訴人父母目前均仍在工作
    ，故相較之下，上訴人之父母較有時間協助照顧兩造之女王皙盈。
  (二)上訴人與父母、兄弟同住天母德行東路約一百坪透天四層樓房，屬三代同堂之大
    家庭，王皙盈有堂兄姊為伴，且上訴人住所純係住家，生活環境較單純、安全；
    而被上訴人目前住所位於五股，且與其父經營之冷氣行同處，生活環境較為複雜
    、危險。
三、證據：援用原審（及發回前本院前審）所提證據。
乙、被上訴人方面：
一、聲明：上訴駁回。
二、陳述：除與原判決（及發回前本院判決）記載相同者外，補稱略以：
  (一)兩造從八十四年就已分居，不再往來。
  (二)被上訴人有兩棟房子，一棟在淡水竹圍，一棟在五股，兩個地方都有住。被上訴
    人自己開公司，可以自己照顧小孩。
三、證據：援用原審（及發回前本院前審）所提證據。
丙、本院依職權調閱台灣士林地方法院八十八年度全字第二十六號案全卷。
    理    由
一、被上訴人起訴主張：兩造於八十四年七月間結婚，婚後與上訴人之父母共同生活
    ，被上訴人於八十四年十月二十五日產下一女王皙盈，被上訴人基於母愛決定親
    授母乳，詎料婆婆卻堅持餵牛乳，為此上訴人及其母親迭與被上訴人發生爭執，
    並以各種方式折磨、毆打被上訴人，致被上訴人身心嚴重受有創傷，被上訴人於
    無法忍受之下，攜同女兒回娘家居住，上訴人竟趁與被上訴人與愛女回醫院注射
    預防針時，趁機強行帶走王皙盈，強行拆散被上訴人母女，嗣後並辱罵被上訴人
    之父親，且拒絕被上訴人入其家門，此後雙方聯絡均以存證信函為之，兩造實已
    難以維持婚姻；上訴人既有暴力行為，且其所為均以自己私利為優先，不慮及王
    皙盈之感受與需要，更漠視被上訴人之母愛，故不適於行使小孩之監護權，爰依
    民法第一千零五十二條第一項第三款、第四款後段、第一千零五十二條第二項、
    第一千零五十五條與兒童福利法等規定，請求准兩造離婚及由被上訴人行使或負
    擔兩造所生之女王皙盈之權利義務等語。
二、上訴人則以：上訴人之母親未曾堅持對於王皙盈餵食牛乳，之所以有餵食母奶及
    牛奶爭執一事，係上訴人體恤被上訴人有嚴重貧血及低血壓且其身體虛弱，故告
    以其須母奶與牛奶互相搭配，始能滿足幼女所需。被上訴人於坐月子期間未滿之
    際曾外出至深夜一點多才返家，當時上訴人之母親正在餵食幼女牛奶，被上訴人
    見狀即上前搶奪致小孩受到驚嚇，上訴人母親示意其胡鬧，不料被上訴人竟咬上
    訴人母親之手腕，上訴人之母始順手推開被上訴人，踫巧觸其臉頰，被上訴人指
    摘上訴人母親毆打伊，與事實不符；又兩造係夫妻，日常生活偶有爭吵，在所難
    免，惟爭訟迄今均因被上訴人藉細故發揮致兩造尚無法復合，故應由被上訴人負
    責，況上訴人始終未放棄兩造之婚姻，亦無所謂難以維持婚姻之重大事由存在等
    語，資為抗辯。
三、查，兩造於八十四年七月間結婚，八十四年十月二十五日生下一女王皙盈，現兩
    造婚姻關係現仍存續之事實，為兩造所不爭，堪信為真實。
四、被上訴人主張其受有上訴人及其母親不堪同居之虐待且兩造之婚姻已有無法維持
    之重大事由，而依民法第一千零五十二條第一項第三款、第四款後段、第一千零
    五十二條第二項規定訴請離婚，上訴人則以前揭情詞置辯。經查：
  (一)民法第一千零五十二條第一項第三款所謂不堪同居之虐待，須夫妻之一方基於主
    觀上之惡意，客觀上對於他方予以身體上或精神上不可忍受之痛苦，而不堪繼續
    同居或共同生活者，始謂相當。被上訴人主張其受有上訴人不堪同居之虐待，無
    非以(1)上訴人配合其母禁止被上訴人於育嬰期間餵食母乳。(2)被上訴人坐月子期
    間，上訴人不顧妻女，自行在外玩樂。(3)為了爭搶女兒，上訴人眼睜睜讓其母毆
    打被上訴人。(4)上訴人辱罵被上訴人之父母，不孝不敬等為據。上訴人否認有虐
    待被上訴人及辱罵被上訴人父母之情事，辯稱為顧及被上訴人之身體始要求被上
    訴人以牛乳配合母乳，上訴人之母亦未打被上訴人等語。而當事人主張有利於己
    之事實，依民事訴訟法第二百七十七條規定應負舉證責任。被上訴人主張其受上
    訴人不堪同居之虐待，並無法舉證證實；雖被上訴人之父陳上峰於原審曾證述「
    被上訴人生產後即因餵食小孩子母奶或牛奶之問題與上訴人及其母親屢生爭執，
    上訴人之母並為此與被上訴人發生肢體衝突，上訴人並於電話中以「．．．你算
    什麼東西」等語辱罵證人等語（見原審卷第一一四頁）；另證人即被上訴人之嫂
    嫂余麗珠亦於原審證述：「．．．兩造在乙○○坐月子期間為了哺育母奶或牛奶
    發生爭執，甲○○凡事均以暴力相向，很難溝通」等語；惟依證人於原審所述之
    情形，證人並非在場見聞，縱兩造有因餵食小孩子母奶或牛奶之問題而生齟齬，
    亦與上述不堪同居之虐待有間。
  (二)民法第一千零五十二條第一項第四款後段之受他方直系尊親屬之虐待致不堪共同
    生活者，係指夫妻之一方之直系尊親屬基於主觀上之惡意，客觀上對於他方予以
    身體上或精神上不可忍受之痛苦，而不堪繼續同居共或同生活而言。本件被上訴
    人主張受上訴人之母毆打云云；上訴人雖於原審自承其母曾於被上訴人坐月子期
　　間與被上訴人發生過爭執並咬了被上訴人一口之事實，然依其所述二人發生爭執
　　係因有天晚上被上訴人很晚回來所致，且被上訴人亦咬了上訴人母親一口，則二
　　人發生爭執並非無因，且被上訴人被咬時亦曾反擊，單憑該次之爭執亦無足以認
　　定被上訴人受有上訴人母親不堪同居之虐待。
  (三)如上所述，縱使上訴人及其母親之行為致被上訴人身體上或精神上受有痛苦，然
    既係因照顧小孩方式而起爭執所致，並非主觀上有虐待被上訴人之惡意，自與所
    謂「不堪同居之虐待」或「直系尊親屬之虐待」有間。從而被上訴人依民法第一
    千零五十二條第一項第三款、第四款後段訴請離婚，於法自非有據。
五、按七十四年六月三日修正公布之民法第一千零五十二條增列第二項規定：有前項
    以外之重大事由，難以維持婚姻者，夫妻之一方得請求離婚。但其事由應由夫妻
    之一方負責者，僅他方得請求離婚。其但書部分參照修正理由說明，係為求公允
    始增設該但書之規定。故難以維持婚姻之重大事由，夫妻雙方均須負責時，應比
    較衡量雙方之有責程度，僅責任較輕之一方，得向責任較重之他方請求離婚，如
    雙方之有責程度相同，則雙方均得請求離婚，始符公平。本件被上訴人又以兩造
    間之婚姻已有無法維持之重大事由，而依民法第一千零五十二條第二項規定訴請
    離婚。經查：
  (一)婚姻乃一男一女之結合，來自不同之家庭，因成長環境及家庭教育之不同致雙方
    之性格、觀念不同，處世之態度、事情之角度與認知亦因而相異；再因我國民情
    風俗，男女結婚後往往與男方家人共同居住，致使婦女結婚後除需調整為人妻之
    心態外，尚需適應男方家庭之生活習慣，如無男方家人之體恤與丈夫之支持，婦
    女無法調適時，糾紛自屬難免。
  (二)兩造甫新婚數月，二人尚陶醉於新婚蜜月，然二人婚後即與上訴人之家人共同生
    活，而上訴人之家庭又屬三代同堂之大家庭，被上訴人又婚後不久即生產，被上
    訴人除需適應為人妻之角色外，尚需與公婆、妯娌相處，又面臨為人母，適應發
    生不良是所難免，又因餵食小孩子母奶或牛奶之問題與上訴人及其母親發生爭執
    ，甚至於坐月子期間發生被上訴人與上訴人之母親互咬之肢體衝突，上訴人又未
    能即時疏導被上訴人之情緒，造成被上訴人攜女離去返回娘家，上訴人又於未得
    被上訴人同意情形下，逕行將女帶回，於被上訴人與其父兄回家時，上訴人又拒
    絕其回家，被上訴人因而提起略誘罪之告訴，雖嗣後經法院判決無罪；被上訴人
    又提起本件訴訟等情，為兩造所不爭。再，兩造於訴訟期間不知反省、檢討，卻
    互相指責、攻訐、鄙視、嘲諷。又自發生爭執起至今分居已達五、六年，期間縱
    有聯絡亦皆以存證信函為之。足見兩造根本缺乏誠信、互愛，彼此間亦無尊重及
    體諒；足見兩造間已無維持婚姻之誠摯精神，婚姻關係自有難以回復、維繫之情
    形。被上訴人據以主張兩造間之婚姻已有無法維持之重大事由，自非子虛。
  (三)又兩造間夫妻關係肇因於是否以母乳餵食小孩之爭執而演變至今無法收拾，被上
    訴人甫新婚即需適應為人妻、媳、母等多重角色致難適應，上訴人及其家人未能
    體恤、適時幫助，反而因而生嫌隙、齟齬，固難辭其咎；然被上訴人未能忍耐、
    調適，未藉理性溝通之方式反於坐月子期間攜女離家致生爭端，並將其家人捲入
    糾紛，進而提起訴訟，亦難諉其過失之責。從而兩造對於雙方之婚姻關係演變至
    難以維持之事由均需負責。審酌比較二造之有責程度，本院認應各負百分之五十
    之責任，則依上開說明，被上訴人依民法第一千零五十二條第二項之規定，訴請
    離婚，為有理由，應予准許。
六、關於子女監護權歸屬部分：
  (一)按夫妻離婚者，對於未成年子女權利義務之行使或負擔，依協議由一方或雙方共
    同任之。未經協議或協議不成者，法院得依夫妻之一方、主管機關、社會福利機
    構或其他利害關係人之請求或依職權酌定之。前項協議不利於子女者，法院得依
    主管機關、社會福利機構或其他利害關係人之請求或依職權為子女之利益改定之
    。行使、負擔權利義務之一方未盡保護教養之義務或對未成年子女有不利之情事
    者，他方、未成年子女、主管機關、社會福利機構或其他利害關係人得為子女之
    利益，請求法院改定之。前三項情形，法院得依請求或依職權，為子女之利益酌
    定權利義務行使負擔之內容及方法。法院得依請求或依職權，為未行使或負擔權
    利義務之一方酌定其與未成年子女會面交往之方式及期間。但其會面交往有妨害
    子女之利益者，法院得依請求或依職權變更之。民法第一千零五十五條著有明文
    。又法院為前條裁判時，應依子女之最佳利益，審酌一切情形，參考社工人員之
    訪視報告，尤應注意左列事項：一、子女之年齡、性別、人數及健康情形。二、
    子女之意願及人格發展之需要。三、父母之年齡、職業、品行、健康情形、經濟
    能力及生活狀況。四、父母保護教養子女之意願及態度。五、父母子女間或未成
    年子女與其他共同生活之人間之感情狀況，民法第一千零五十五條之一亦定有明
    文。
  (二)依台北市政府社會局八十八年三月六日以北市社工字第八八二０六三七五００號
    函所附之監護權調查報告書內容，就居住狀況部分，該報告書表示：「案父、案
    主與案祖父母、案叔嬸、堂兄姐共同居住於德行東路，案母離家後，案主目前仍
    與案父住在德行東路現址，四層透天樓房，將近有１００坪。案父目前居住在三
　　樓，有獨立的客廳和廚房。案主則與案祖父母同住於二樓房間約十坪，案主、案
　　祖母同睡一床，房內置玩具、書籍等物品便於案主取用。一樓為公共空間有客廳
　　、餐廳、廚房，四樓為休閒活動空間有遊戲用品、鞦韆、麻將桌等。」就親友互
　　動現況部分，該報告書表示：「白天案父工作時，就由案祖父母代為照顧日常生
　　活，提供生活指導、陪同遊戲等。案主稱案嬸為「嬸嬸媽媽」其關係頗親近，堂
　　兄姐課後會和案主一起玩。案父一周有２－３次在附近校園慢跑，案主亦隨之騎
　　車等活動，案家人下班、課後活動空間多在一起，看電視和聊天。案主與案家人
　　互動頗均等。」就案主被照顧史及日常照顧部分，該報告書表示：「因案母於案
　　主一個月大時離家，故案主從小的日常生活照顧委由案祖父母負責；而案父工作
　　時間固定，在下班後或假日時經常帶案主出遊，平時亦配合照顧、關心案主健康
　　等。案祖母表示，案主在出生六個月間容易吐奶，曾就醫醫診賁門發育問題，今
　　已無礙。案祖母曾協助照料案堂（表）兄姐有４人及入學止，嬰幼兒照顧能力、
　　經驗佳，日後照顧仍委案祖父母協助。從外觀來看案主目前比同年齡的孩子發育
　　好。」該報告書總結稱：「案主從出生至今由案父和案父母單方照顧、教育，有
　　關案主的未來生活照顧、教育，案父也依案主需要及發展擬定計畫。且案主發育
　　良好、性情開朗，並與案父等家人互動良好，顯示案父家適合案主生長。」（見
　　原審卷第七十八頁至八十一頁）。雖台北縣政府所委託製作之訪視報告亦認被上
　　訴人經濟收入足以支付生活開銷，且有自用住宅提供案主居住，在教養孩子方面
　　可全力付出等語（見原審卷第九十三頁），然其訪視報告係由縣政府委由第三人
　　訪視，非由社會局社工人員訪視，且其內容較為粗略。又上開二份訪視報告均僅
　　分別對「案父」及「案母」之監護條件各別為調查，未同時就二造之各種情況為
　　比較，固不能據為判斷監護權之唯一依據。惟依王皙盈於本院陳稱：「（小妹妹
　　幾歲？）六歲。幼稚園大班。（現與誰住在一起？）爸爸、爺爺、奶奶、嬸嬸、
　　叔叔、堂哥、堂姐。（家裡有幾層樓？）一、二、三、四樓通通我們在用，爺爺
　　、奶奶、叔叔、堂姐他們睡二樓，爸爸跟我住三樓，四樓是堂哥睡，一樓是客廳
　　、飯廳，四樓有一間是聽音樂。（爸爸、媽媽因為感情問題要分開，是否知道？
　　）我知道。（如果爸爸、媽媽不能繼續在一起，你希望跟誰住？）跟爸爸住。
    因為爸爸常常禮拜六、禮拜天會帶我出去玩，還有堂哥、堂姐也會在一起，堂哥
    是國中一年級，堂姐是六年級，而且還有爺爺、奶奶會照顧我。（如果上學時期
    跟爸爸住，有無想過如何跟媽媽往來？）我想跟爸爸住一起，暑假也是一樣。（
    媽媽愛不愛你？）愛。（你都不想跟媽媽住幾天嗎？）不想。（暑假很長，你都
    不想跟媽媽住幾天，給他疼疼嗎？）可是暑假也有功課要寫。（媽媽那邊有無其
    他哥哥、姐姐跟你玩？）沒有。（爸爸平常幾點鐘下班陪你？）大多七點就下班
    。（最近是否每兩週禮拜六、禮拜天都去媽媽那邊住？）是。（感覺如何？）還
    好。（在那邊作何事？）是媽媽陪我，吃飯的時候偶而到外婆家裡吃。」（見本
    院卷第六十四頁至第六十七頁）是綜合上情及王皙盈之意願以觀，本院認兩造離
    婚後，對於王皙盈權利義務之行使或負擔由上訴人任之為宜。
  (三)又會面交往乃基於親子關係所衍生之自然權利（外國立法例有稱之為訪問權者）
    ，因其不僅是為父母之權利，更為未成年子女之權利，亦應以子女之最佳利益為
    考量，同時會面交往之規定，使未取得未成年子女權利義務行使或負擔之一方，
    於離婚後仍繼續與其子女接觸聯繫，是會面交住之實施為繼續性之事實狀態；本
    院雖判由上訴人行使負擔未成年之女王皙盈之權利義務，惟因母女天性，天下皆
    同，本院為免王皙盈由上訴人監護而將對被上訴人感到陌生，甚至排斥，有剝奪
    被上訴人母愛之虞，及兼顧王皙盈人格之正常發展及滿足親子孺慕之情，爰依民
    法第一千零五十五條第五項規定，依職權酌定被上訴人與王皙盈會面交往之期間
    、方式如附表所示，俾維繫其間之親情。
七、是綜上所述，被上訴人依據民法第一千零五十二條第二項規定訴請離婚，為有理
    由，應予准許。原審判准被上訴人與上訴人離婚，於法並無不合，上訴意旨指摘
    原判決此部分不當，求予廢棄改判，為無理由，應予駁回。至原判決酌定二造所
    生之女王皙盈權利義務之行使或負擔由被上訴人任之，此部分則有未洽，上訴意
    旨求予廢棄改判，為有理由，爰由本院予以廢棄改判，如主文第二項所示，並依
    職權酌定被上訴人與王皙盈會面交往之期間、方式如附表所示。
八、至兩造其餘之攻擊防禦方法及未經援用之證據，經本院斟酌後，認為均不足以影
    響本判決之結果，自無逐一詳予論駁之必要，併此敘明。
九、據上論結，本件上訴為一部有理由，一部無理由，依民事訴訟法第四百四十九條
    第一項、第四百五十條、第七十九條但書，判決如主文。
中　　　華　　　民　　　國　　九十一　　年　　　十　　　月　　  一  　　日
                              民事第一庭
                          　　　　審判長法　官　洪　仁　嘉
                           　　　　　 　法　官　黃　莉　雲
                           　　　　　 　法　官　陳　金　圍
右正本係照原本作成。
如不服本判決，應於收受送達後二十日內向本院提出上訴書狀，其未表明上訴理由者
，應於提出上訴後二十日內向本院補提理由書狀（均須按他造當事人之人數附繕本）
上訴時應提出委任律師或具有律師資格之人之委任狀；委任有律師資格者，另應附具
律師及格證書及釋明委任人與受任人有民事訴訟法第四百六十六條之一第一項但書或
第二項（詳附註）所定關係之釋明文書影本。
中　　　華　　　民　　　國　　九十一　　年　　　十　　　月　　  一  　　日
　　　　　　　　　　　　　　　　        書記官　章　大　富
附註：
民事訴訟法第四百六十六條之一（第一項、第二項）：
對於第二審判決上訴，上訴人應委任律師為訴訟代理人。但上訴人或其法定代理人具
有律師資格者，不在此限。
上訴人之配偶、三親等內之血親、二親等內之姻親，或上訴人為法人、中央或地方機
關時，其所屬專任人員具有律師資格並經法院認為適當者，亦得為第三審訴訟代理人
。
附表：
一、被上訴人於不影響王皙盈之生活作息及課業情形下，得於任何課餘時間，至上訴
    人家中探視王皙盈，唯不得攜女外出。
二、被上訴人得於每月第二週至第四週星期六早上八時至上訴人住所接王皙盈外宿，
    並於翌日下午五時前，由被上訴人將女兒送回上訴人住所。
三、寒暑期期間，被上訴人除得依第一、二項方式與王皙盈為會面交往外，並得依王
    皙盈之意願及方式，另與王皙盈會面交往。
四、王皙盈年滿十六歲後得依其意願及方式與被上訴人會面交往。
